臺灣高等法院刑事判決　　　　　　　　92年度上訴字第2054號
　　上　訴　人　台灣台北地方法院檢察署檢察官
　　被　　　告　丁○○
　　選任辯護人　游開雄律師
　　被　　　告　辛○○
　　選任辯護人　鄭洋一律師
　　　　　　　　李文欽律師
　　　　　　　　曾紀穎律師
　　被　　　告　戊○○
　　選任辯護人　游開雄律師
　　被　　　告　己○○
　　選任辯護人　鄭洋一律師
　　　　　　　　李文欽律師
　　　　　　　　曾紀穎律師
　　被　　　告　庚○○
　　選任辯護人　許麗紅律師
　　被　　　告　甲○○
　　選任辯護人　文聞律師
　　　　　　　　鄭懷君律師
　　被　　　告　癸○○
　　選任辯護人　吳家業律師
　　被　　　告　丙○○
　　選任辯護人　邱松根律師
　　被　　　告　丑○○
　　選任辯護人　林孜俞律師
上列上訴人因被告貪污治罪條例等案件，不服臺灣臺北地方法院
87 年度訴字第653號，中華民國92年4月25日第一審判決（起訴
案號：臺灣臺北地方法院檢察署85年度偵字第27623、20233、21
009 、21011、21231號），提起上訴，本院判決如下：
    主  文
上訴駁回。
    理　由
一、公訴意旨略以：
（一）民國（下同）七十九年七月間，臺灣省政府住宅及都市發
      展局（現改名為臺灣省政府住宅及都市發展處，以下簡稱
      程」，工程款為新臺幣（下同）三億四千五百萬元，由該
      局環南隊負責規劃設計，承辦人為被告丙○○；由於該隊
      人力有限，此設計案即簽准委外辦理。此際屏東籍之省議
      員董榮芳（已歿）及子○○（另案通緝中）即親至環南隊
      向被告甲○○（該隊隊長）等要求指定國光公司承作。嗣
      經被告丙○○、癸○○（該隊分隊長）、甲○○共同商議
      後指定國光公司承作，渠等利用臺灣省政府前揭僅須邀請
      二家以上具有經驗與信譽之廠商，無庸公開廣徵之規定，
      由國光工程顧問有限公司（下簡稱國光公司）冒名王技工
      程顧問有限公司（下簡稱王技公司）為陪標廠商，並提供
      不實之王技公司地址「臺中市○區○○里○○○街一二八
      號五樓之十二」（正確地址為臺中市○○區○○路六十一
      號八樓之一），而由不知情之住都局承辦人將通知王技公
  　  司提供服務建議書之函，寄往前揭錯誤之地址。國光公司
      負責人子○○隨即使不詳之人利用該公司職員林火旺所製
      作之國光公司服務建議書，將內容予以刪減，並以被告丑
      ○○所提供不實人事資料，偽造王技公司之服務建議書，
      及王技公司七十九年九月十九日之回函，併國光公司回函
      檢送服務建議書送交住都局環工處，由不知情之承辦人林
      良修簽轉環南隊辦理，被告丙○○即形式上製作書面審查
      表並內簽「經評審結果詳如審查表，以國光公司所提計劃
      內容較合乎本工作要求」，經由被告癸○○、甲○○核章
      後送呈上級核章後進行議價，惟因工程部分停止，總工程
      費刪為一億元，而以一百九十萬元訂約承作，至八十一年
      五月已支領一百六十九萬零三百二十一元，使國光公司獲
      取該金額之不法利益，而認被告甲○○、癸○○、丙○○
      、丑○○涉犯貪污治罪條例第六條第一項第四款共同圖利
      罪、刑法第二百十六條、第二百十條之共同行使偽造私文
      書罪云云。
（二）八十年二月間，住都局環工處辦理「臺灣省下水道規劃建
      工程設施標準及臺灣省舉辦下水道工程使用土地支付價金
      暨補償標準（草案）」並由該處第一課課長即被告庚○○
      承辦，經簽報核可委外辦理後，同年二月二十七日左右，
      與該局環工處處長壬○○（併案另審理）意圖圖利國光公
      司，使該公司承作該等工程，利用僅需邀請二家以上之經
      驗與信譽廠商之規定，乃在渠等辦公室內，與被告庚○○
      共同謀議，內定由國光公司承包該項規劃，並由子○○覓
      萬城環保特殊工程股份有限公司（下簡稱萬城公司）、國
      豐工程顧問有限公司（下簡稱國豐公司）為陪標廠商，由
      壬○○將載有國光公司、國豐公司、萬城公司等三家公司
      名稱、地址之紙條交與被告庚○○，並指示被告庚○○在
      簽辦公文時，偽稱該三家公司為國內積優廠商，並通知三
      家公司前來比價。被告庚○○乃依壬○○指示於同年二月
      二十八日，在簽上偽載「經徵詢有國光工程顧問有限公司
      、國豐工程顧問有限公司、萬城環保特殊工程等廠商有意
      接受委託」，並通知子○○提供國光（公司）、國豐公司
      、萬城公司等服務建議書。嗣同年三月十四日議價時，由
      不知被告庚○○、子○○、壬○○有上開圖利犯意，而基
      於圍標認識之國光公司職員郭肇良（另已不起訴處分確定
      ）代表國光公司，及國光公司職員游世宗（併案另案審理
      ）冒充國豐公司代表，為議價後，終由國光公司以九十八
      萬元獲得該等設計工作，至八十年八月國光公司已支領四
      十萬元之不法利益，而認被告庚○○、丑○○共犯貪污治
      罪條例第六條第一項第四款共同圖利罪云云。
（三）八十一年四月間，住都局辦理東西向快速公路彰濱快官段
      工程，工程總價一百億元，設計費預算約二億元左右，有
      關規劃設計係交由道中隊負責，承辦人為被告戊○○。該
      案經簽准委外辦理後，省議員董榮芳即至道中隊找隊長（
      即被告）辛○○就該工程之規劃設計推薦國光公司承作，
      辛○○意圖使國光公司得以承作，乃與被告丁○○、子○○共同主導本案設計之進行，利用前揭僅需邀請二家以上
      之經驗與廠商規定，除國光公司外，另外挑選子○○借牌
      之太安工程顧問股份有限公司（下簡稱太安公司）、新紀
      工程顧問有限公司（下簡稱新紀公司）、國豐公司、國光
      公司為發函對象，經被告辛○○指示戊○○簽請當時之局
      長批可後，同年六月一日發函卻僅通知子○○經營之國光
      、國豐公司，而未通知太安、新紀公司提供服務建議書。
      子○○即指示不詳之人，以丑○○所提供不實人事資料製
      作新紀、太安公司兩家公司之服務建議書，並於同年六月
      二十日、二十二日由丑○○以郵寄方式送交住都局，子○○並指示所屬基於圍標認識之員工游世宗等於召開審查會
      前不斷演練國光等四家公司參與住都局簡報相關事宜。不
      知情之住都局召開審查會議事項，會中由國光公司職員詹
      益誠、鍾引驊、周文強、徐茂敬等冒充新紀公司人員、詹
      益誠代表該公司做簡報，由林萬本、陳堯宗、陳文童、何
      正寶冒充太安公司人員，並由林萬本代表太安公司做簡報
      ，到場評審委員丁○○、辛○○等明知國光公司係渠等內
      定之承包廠商，且四家公司均無信譽與經驗，亦無實績證
      明可資評選，其他出席委員對該等業務均不熟悉無從表達
      意見下僅能就國光公司所製作之四家服務建議書內容予以
      評審，國光公司所製作之國豐、新紀、太安公司服務建議
      書內容又粗糙及低劣，終使國光公司獲得最優先議價權。
      國光公司遂取得服務費一億八千九百五十萬之合約，並依
      約支領二千八百四十二萬五千元之不法利益，而認被告戊○○、丁○○、辛○○、丑○○共犯貪污治罪條例第六條
      第一項第四款共同圖利罪。
（四）八十一年八月間，住都局辦理「臺中市○○路共同管溝建
      人為被告己○○，隊長為被告辛○○。該案經簽准委外辦
      理後，彼等基於圖利國光公司之犯意，與子○○共同主導
      ，由被告辛○○指示被告己○○簽函邀國光公司，並由國
      光公司所覓之太安公司、泰安公司為陪標廠商，且未通知
      太安公司、泰安公司提供服務建議書。子○○集即指示不
      詳之人，以被告丑○○所提供之不實人事資料製作太安公
      司、泰安公司二家公司之服務建議書及回函交丑○○送交
      往住都局，其中太安、泰安公司之服務建議書均製作簡陋
      。被告辛○○、己○○則刻意迴避法令，明知應審查其實
      績證明資為評審之基本標準，仍故而不為，而由己○○形
      式上製作審查表且評定國光公司為最優，並經乙○○核定
      ，國光公司因而獲得該合約，至八十四年一月間，已全數
      領取五百九十八萬元之服務費，而認被告己○○、辛○○
      、丑○○涉犯貪污治罪條例第六條第一項第四款共同圖利
      罪。
二、按犯罪事實應依證據認定之，無證據不得推定其犯罪事實，
　　刑事訴訟法第一百五十四條定有明文。又所謂認定犯罪事實
 　 之證據，係指足以認定被告確有犯罪行為之積極證據而言，
    如未發現相當證據，或證據不足以證明，自不能以推測或擬
    制之方法，以為裁判基礎，最高法院四十年台上字第八六號
    著有判例可稽。又「認定犯罪事實所憑之證據，雖不以直接
    證據為限，間接證據亦包括在內，然而無論直接證據或間接
    證據，其為訴訟上之證明，須於通常一般人均不致有所懷疑
    ，而得確信為真實之程度者，始得據為有罪之認定，倘其證
    明尚未到達此一程度，而有合理之懷疑存在時，即難遽採為
    不利被告之認定」，即採此一見解。此最高法院八十八年台
    上字第九五四號著有判決。又「無罪之推定」乃刑事司法程
    序上之基本原則，此種原則表現在刑事案件中，只是另一種
    形式表示負擔之法則。易言之，刑事案件之追訴，必須提出
    證據（舉證負擔），並需說服至無合理懷疑之地步（證明負
    擔），始能謂被告有罪。又此處所謂「合理的懷疑」是指在
    一切證據經過全部的比較或考慮後，審理事實的法官本於道
    義良知，對於該項證據有可以說出理由來的懷疑，此時對於
    追訴之事實，便不能信以為真，便應對被告作出無罪之判決
    。
三、關於公訴人指訴被告癸○○、甲○○、丙○○、丑○○共犯
　　圖利罪及行使偽造私文書罪部分（起訴事實(一)部分）：
（一）按貪污治罪條例第四條第一項第六款之規定為「對於主管
      或監督事業，直接或間接圖私人不法之利益者」，而有無
      直接或間接圖私人不法之利益，必需行為人主觀上有圖私
      人不法利益之意圖，客觀上有圖利之行為，始足當之，不
      得僅以公務員有行為失當之結果，使人獲得不法利益，據
      以推定該公務員自始即有圖利他人之犯意（最高法院八十
      七年度台上字第五０號判決類此意旨可資參照）；又刑法
      第二百十條之偽造私文書，以無制作權人而捏造他人名義
      制作該文書為構成要件，如行為人對於此種文書本有制作
      權，縱令其制作之內容虛偽，且涉及他人之權利，除合於
      同法第二百十五條之規定，應依該條處罰外，尚難論以首
      開法條之罪（最高法院三十一年度上字第二一二四號判例
      參照）。
（二）公訴人認為被告癸○○、甲○○、丙○○、丑○○共犯圖
      利罪及行使偽造私文書罪無非係以：
    １、被告丙○○、癸○○、甲○○對於已故之省議員董榮芳
        曾向渠等請託乙事坦認不諱；被告丑○○於調查時坦認
        王技公司不實之服務建議書由其彙整，核於國光公司之
        職員曹竟成、郭肇良、林萬本、陳志文、何正寶、游世
        宗證述相符。
    ２、被告丙○○明知國光公司提供王技公司臺中市○區○○
        里○○○街一二八號五樓之十二之地址不實，使王技公
        司無法收受該函，進而由被告子○○、丑○○得以共同
        偽造王技公司之服務建議書提供參與評審，有王技公司
        之經濟部公司執照、營利事業登記證、住都局七十九年
        九月一日住都環字第四三三五一號函、偽造王技公司之
        服務建議書可資佐證。
    ３、被告丙○○、癸○○、甲○○於遴選並審查該二公司之
        服務建議書時，明知國光公司及王技公司不符資格，仍
        選定國光公司為承包廠商云云為其主要起訴依據。
（三）惟訊據被告丙○○、甲○○、癸○○、丑○○四人均堅詞
      否認有何共同圖利及共同行使偽造私文書之犯行，被告丙○○、甲○○、癸○○均辯稱略以：渠等均係依照行政規
      定處理，當時確係國光公司條件較符合要求，並不知道王
      技公司之服務建議書係屬不實等語；被告丑○○則辯稱略
      以：伊雖偶而有幫忙裝訂服務建議書，但是內容如何，資
      料之蒐集伊均不知情等語。
 (四）經查：
    １、雖證人即王技公司總經理周叔永及職員曾石吉雖皆到庭
        陳稱均未見過該王技公司服務建議書云云（見原審卷一
        第一八八頁），惟查以，證人即住都局文書科科長潘麗
        莉、擔任發文工作之證人李明瑤、擔任收文工作之證人
        翁素文於原審到庭各證實：「住都局之發文不可能先在
        文書科掛號後，由承辦人自行發文，係由文書科審核文
        件及附件齊全後，由打字室打字後，再核對、用印，由
        文書科發文出去」、「王技公司七十九年九月十九日公
        文有經過總收文，該份文件右下角的『環』字是翁素文
        親寫」「假若要寄發的公司住址不詳，會退回承辦員，
        註記在便條紙上公司的地址或查看附件有無受文者地址
        ，再登記以掛號發文出去，不可能交由承辦員自己發文
        出去」「私人公司之文件送至收文處，仍需掛號，依公
        文無從判斷私人公司文件當初是郵寄或自行送達的」等
        語（見原審卷（二）第二八頁至第三０頁），由上開證
        人之證詞可知，不論是通知王技公司提供服務建議書，
        或王技公司該服務建議書之寄達，均係依照正常的公文
        收發流程，並無不法之處。而證人周叔永亦於原審到庭
        證稱：王技公司之前開住址係證人曾石吉之住處（見原
        審卷（一）第一九０頁）等語，倘若住都局發出之掛號
        函件非由王技公司或其得允許之人收受，焉有可能知曉
        同意借標予國光公司，國光公司如何能知道住都局何時
        寄發函件要求王技公司提出服務建議書？且遍查卷內資
        料並無積極之事實足資證明被告丙○○、癸○○、甲○○有將通知王技公司之事告知子○○或被告丑○○有其
        他人等，倘無王技公司有同意借標之事實，該公司之服
        務建議書實無法及時地參與評審作業，前開證人周石永
        、曾石吉既屬王技公司職員，與本案實有利害關係，渠
        等證述尚難為被告等人不利之認定。既無積極之證據足
        資證明被告丙○○、癸○○、甲○○與被告丑○○、子
        ○○有故意以通知王技公司作為晃子，實際上由國光公
        司製作並寄送王技公司服務建議書之情事有無可懷疑的
        確信，縱始該項事實有可能會發生，自不得以該項可能
        性率斷被告丙○○、癸○○、甲○○、丑○○有何共同
        行使偽造私文書或共同圖利之行為；退萬步言，縱認為
        被告丑○○個人有如公訴人指訴提供不實之人事資料或
        參與製作不實之王技公司之服務建議書之事為真，亦因
        王技公司同意借標，亦難認被告丑○○無製作權，況且
        ，證人游世宗於原審九十年十一月十六日庭訊時，亦到
        庭證稱：「被告丑○○在國光公司是一個總務經理，對
        工程並不了解，他所負責的事項是採購，與其他工程公
        司人員不熟悉，所以名冊不可能是他自己編出來的，一
        定是子○○交給他」「被告鍾不會負責這些人事資料之
        真實，他沒有辦法隨便去改這個人的學經歷」等語，雖
        然證人王慈敏於調查局曾證稱：人事資料是丑○○提供
        ，惟依被告丑○○所陳係子○○交付伊之情，亦難認被
        告丑○○對此知情，故難認被告丑○○有行使偽造私文
        書之情事。
    ２、次查，被告丙○○於原審及本院時均一致辯稱：伊因到
        環南隊前後只一年，對於中南部地區有關自來水源污染
        防治工程之相關業者，並不熟悉，經由被告癸○○提供
        「台灣省環境工程技師公會第一屆理監事名冊」一冊，
        告訴伊其中之國光及王技二家公司可參考，核與被告癸○○於原審及本院所供稱：「被告丙○○經驗不足，向
        我請教找職務資料，我提供自己手上的名片，及技師公
        會名冊等資料，我提供國光、王技這二家公司」「名冊
        中有附錄理監事名冊、王技公司從公會名冊中可找到，
        國光公司辦過中區之工程，以前省議員董榮芳拜訪時，
        曾提到國光公司的能力不錯，所以我有點印象」等語相
        符，復有該技師公會理監事名冊在卷可參。又依上開名
        冊記載當時擔任王技公司主任技師即證人曾石吉係台灣
        省環境工程技師公會之理事，總經理即證人周叔永係該
        公會理事長，國光公司負責人子○○更是台灣省環境保
        護法修正草案研擬人員之一，被告形式上判斷彼等是該
        業界之頂尖人物，所經營之公司應符合要求尚屬可期。
        又被告丙○○向被告癸○○、甲○○報告後，經王、黃
        同意後，邀請國光、王技二公司經逐級層核奉准（參照
        卷附住都局簽辦單七十九年九月一日（７９）住都環字
        第四三三五一號函稿參照），即無不合。足徵被告丙○○參考手頭上現有資料，並與上級主管分隊長、隊長討
        論，已盡各種調查能事結果，才邀請王技、國光二家公
        司。被告確實並無如起訴書所指因欲圖利國光公司選定
        國光公司，虛偽指定王技公司陪標廠商遴選情事。更何
        況，被告丙○○於七十九年七月間，依前開七十九年五
        月間技師公會理監事名冊上王技公司之住所撰寫載王技
        公司送達處所，尚無何積極證據證明被告丙○○、癸○○、甲○○知曉該公司之實際營業處所何在，自難認有
        何故意記載不實地址情事。
    ３、而本工程係依據行政院七十二年十一月二十三日台（７
        ２）孝授字第一○○四九號函修正「各機關委託技術顧
        問機構承辦技術服務處理要點」，由住都局報請台灣省
        政府核准委外辦理設計後，交由環南隊辦理後續作業。
        依該處理要點內容第十八條「各機關委託技術顧問機構
        承辦技術服務者．．．應以邀請兩家以上之技術顧問機
        構予以評審比較選定為原則」，台灣省政府七十二年三
        月二十一日府主二字第一四○六四九六號函雖指示工程
        委外設計，應依院頒「各機關委託技術顧問機構承辦技
        術服務要點﹂第十八點規定以『公開廣徵為原則』」。
        惟同府七十八年五月三十一日府主二字第一五一六○二
        號函示「為配合社會經濟快速發展，本府府主二字第一
        四○六四九號函頒之各機關委託技術服務之委辦程序與
        授權範圍，已難適應各機關管理及業務發展之需要，應
        重新檢討修正」，並指示：「各機關委託技術顧問機構
        承辦服務案件．．．應邀請二家以上之技術顧問機構予
        以評審比較選定」即可，有各該函件在卷可稽。又對於
        所謂邀請之方式，以公文或電話或面晤等方式並無限制
        ，被告以何方式邀請二家以上之相關顧問機構參與評比
        ，均不能認為違法圖利該被邀請顧問機構。而對於前開
        各機關委託技術顧問機構承辦友術服務處理要點第十八
        點有關「有經驗與信譽」之標準為何，依卷附行政院主
        計處九十三年十一月四日函覆內容可知，從七十二年制
        訂至八十一年底，行政院並無頒布其他認定準則供各機
        關參酌（見本院卷（二）第一五四頁），則被告丙○○
        辯稱伊「酌量工程之內容，及服務費之金額；如依原核
        定經費三億四千五百萬元之百分之二計算為六百九十萬
        元，又依嗣後發包經費八千九百萬元之百分之二計算則
        僅為一百七十八萬元，金額不大，認為北部大顧問機構
        顯無參與評比意願，乃與上級分隊長癸○○、隊長甲○○協商後，邀請國光及王技二家顧問公司提供服務建議
        書評選」等語，依其當時國光及王技公司經營情狀，難
        認有何異常之處。而選商作業結果仍須逐級層報住都局
        核准，更非由被告獨立遴選後即可決定，自不能認係被
        告丙○○、癸○○、甲○○有何違法選商圖利國光公司
        之犯行。
四、關於公訴人指訴被告庚○○共犯圖利罪部分（起訴事實（二
    ）部分）：
（一）公訴人被告庚○○犯共同圖利罪，無非係以：
    １、壬○○否認曾指示被告庚○○選定前揭三家公司，惟被
        告庚○○供稱係受壬○○指示，渠等對於所邀請之公司
        非具經驗與信譽之廠商，並不否認，可見被告庚○○、
        壬○○所言係卸責之詞云云。
    ２、國光公司之職員陳哲宏、郭肇良受子○○之指示冒充國
        豐公司、萬城公司參與比價，有渠等之證述可參，復有
        比價紀錄在卷可稽，比價時參與比價之人，確持有各廠
        商之證照正本，供監督人員審驗，亦據證人李淑惠證述
        在卷，從而萬城公司同意借牌予子○○至為顯然，被告
        庚○○所辯無非卸責之詞云云為其主要論據。
（二）然查，
    １、訊據被告庚○○辯稱：當時伊第一次承辦這種業務，伊
        只知道中興工程顧問公司、中華工程顧問公司，但伊有
        去問過這兩家公司的意見，但他們不同意，因長官壬○○催辦甚急，伊跟林華報告，林華告以請設計隊的同事
        幫忙協尋，後來伊到環保署開會，伊是透過環保署的承
        辦人員知道有國光公司，就把國光公司之地址登錄起來
        ，並請人幫忙詢問而知道國光公司願意接受委託，並無
        何不法等語（見原審卷（四），第一五三頁以下），並
        提出環保署官員名冊、環境影響評估專業人員訓練學員
        名冊（見原原審卷（四）第二五二、第二五三頁）為證
        ，雖被告庚○○曾在調查時言受壬○○指示云云，但壬○○如何指示，何時指示，何地指示，指示之內容究竟
        合法或違法；又公訴人既認為彼等與子○○及被告丑○○勾串以共同圖利，究何時勾串，又如何勾串，均乏足
        以使本院達到有罪之確切證據可資參酌。以上之重要事
        實，公訴人均未指明，該等事實是攸關被告庚○○與壬○○究有無犯意聯絡之構成要件事實，壬○○又堅詞否
        認有做任何指示，證人林華則對庚○○當時如何找到國
        光公司乙事不復記憶（見原審卷四，第二八四頁以下。
        九十年七月十三日審判筆錄），實不能僅以被告庚○○
        在調查時曾稱壬○○指示伊等語，遽做為認定被告有何
        共同圖利行為之唯一證據，被告庚○○在原審及本院所
        為之辯解，應可採信。
    ２、而本件國光公司、國豐公司、萬城公司確有參與比價，
        雖均由國光公司之人員代理，然依證人即住都局會計室
        之人員王淑英證稱：在比價之前，渠等均須核對比價廠
        商所帶之公司執照正本，且參與比價廠商代表，均需於
        比價後，當場簽名等語，而證人游世宗、陳哲宏雖均證
        稱渠等係國光公司之員工，冒國豐公司、萬城公司名義
        參與比價，然而，然而渠等亦未證陳被告庚○○對此知
        情，且無積極證據足資證明被告庚○○對此陪標之事實
        係屬知情，自無法以「被告庚○○在調查時稱受壬○○
        指示」作為推論「被告庚○○、壬○○均明知國豐公司
        、萬城公司係陪標廠商，意使國光公司得標」之事實，
        證人林華亦證稱：我當時有審核，被告庚○○只要依照
        稽查條例要兩家廠商出來就可以，被告庚○○當時呈報
        三家，有就符合規定，我們有正式行文給三家公司，為
        何到場的都是國光公司的員工，伊就不知道等語（見原
        審卷（四）第二八六頁）。足徵，本件顯係國光公司借
        用國豐公司、萬城公司名義參與比價，且國光公司之職
        員游世宗、陳哲宏均參與比價，該等陪標事實雖屬存在
        ，但無確切之證據證明被告庚○○知情，遍查卷內亦無
        其它確切之證據證明被告丑○○與被告庚○○間有何共
        同犯意聯絡之情形存在，自難認為被告庚○○、丑○○
        有何共同圖利之犯行。
五、關於公訴人指訴被告戊○○、丁○○、辛○○、丑○○共同
　　圖利罪部分：
（一）公訴人認被告戊○○、丁○○、辛○○、丑○○犯共同圖
　　　利罪無非係以：
    １、被告丁○○、戊○○、辛○○對於利用前揭臺灣省政府
        僅邀請二家廠商即可之規定，共同協商選定不具「具有
        經驗與信譽者」之國光公司、國豐公司、太安公司、新
        紀公司等情，均不否認。
    ２、新紀公司曾厚元供稱新紀公司名義函上之新紀公司之印
        文與新紀公司之印文相同；太安公司部分，依證人郭肇
        良之供述，太安公司名義之檢送「臺中市○○路共同管
        溝建設與管理系統示範規劃計劃」服務建議書函係伊撰
        寫後，送至太安公司蓋印，而陳志文供稱太安公司名義
        之檢送「東西快速公路建設計劃--彰濱臺中縣之彰濱快
        官段」工程規劃服務建議書函，亦係依子○○指示製作
        持之至太安公司由該公司員工蓋印攜回交子○○處理，
        二不同之工程且業務不同，而郭肇良、陳志文所述之情
        形，均係由劉平容或太安公司員工蓋印於相關信函，且
        劉平容亦供稱與子○○、游世宗認識，以及二函上之太
        安公司印文，以肉眼比對均屬相同，顯然劉平容同意國
        光公司於獲取此工程時，用該公司之名義虛增家數等。
    ３、由國光職員冒充國豐公司、太安公司、新紀公司人員參
        與評審會，並製作簡報等情，亦據證人游世宗、陳安民
        、李定捷巷巷等人（證述明確），核與證人郭肇良、何
        正寶、陳文童、曹竟成、鍾引驊、詹益誠、陳堯宗等調
        查時證述明確。
    ４、此工程部分之四家公司服務建議書均係由子○○委由不
        詳之人所製作，並由丑○○寄往住都局，是從選商、子
        ○○製作國豐公司、太安公司、新紀公司之服務建議書
        ，及國光公司職員冒名做簡報，並由國光公司取得此工
        程設計工作等情，足證被告等於選商時，即與子○○共
        同謀議，使國光公司得標，並以形式之評審會，以欺瞞
        不知之評審委員云云而為主要論據。
（二）惟訊據被告丁○○、戊○○、辛○○、丑○○均堅詞否認
      有何共同圖利之犯行，被告戊○○辯稱：伊是臨時接辦委
      外作業，當時至少提了六家公司，另外還有中華公司、亞
      新公司，在考量工作能力及能否如期完成，被告辛○○提
      到怕他們工作能力負荷不了，就將中華公司和亞新公司剔
      除，四個公司是伊和被告辛○○逐一討論出來的，至於陪
      標一事伊並不知情等語；被告辛○○則辯解：四家公司是
      被告戊○○與其共同討論出來的，議員董榮芳並未關說本
      案，伊並無任何圖利之犯行等語；被告丁○○則辯稱：伊
      對於被告戊○○、被告辛○○如何選出四家廠商並不知情
      ，是否曾經說過已函邀過之廠商即不再函邀等話已不復記
      憶，然被告絕無指定特定廠商圖利之行為，被告參與評審
      會均依法行之，對於評審時廠商報到人員之資料為何，非
      伊所處理等語；被告丑○○辯稱：資料的內容伊都不知情
      ，有時是子○○拿資料叫伊拿給小姐打字，其他都不太清
      楚等語。
（三）經查：
  　１、按臺灣省政府七十二年三月二十一日七二府主二字第一
    　　四０六四九六號雖指示工程委外設計，應依院頒「各機
      　關委託國內外技術顧問機構承辦技術服務處理要點」第
        十八條規定，以「公開廣徵」為原則，惟臺灣省政府於
        七十八年五月三十一日以七八府主二字第一五一六０二
        號函示：「為配合社會經濟快速發展，本府七十二年三
        月二十一日七二府主二字第一四０六四九號函頒之各機
        關委託技術服務之委辦程序與授權範圍（刊本府公報七
        十二年春字第六十七期），已難適應各機關管理及業務
        發展之需要，應重新檢討修正」，並指示：「各機關委
        託技術顧問機構承辦服務案件．．．應邀請兩家以上之
        技術顧問機構予以評審比較選 定，再行議價委辦。」
        嗣後行政院並以八十年十一月二十七日台（八十）孝字
        第一三七三七號函將前揭要點第十八條修正如台灣省政
        府上開指示內容相同，有該等函在卷可參（八十五年偵
        字第二七六二三號第一四五頁、第一四六頁），是前揭
        「公開廣徵」原則業遭變更，被告戊○○依「邀請兩家
        以上之技術顧問機構予以評審比較選定」而函邀國光、
        國豐、太安、新紀四家公司參與評審比較選定，難謂有
        何違法之處。而對於前開各機關委託技術顧問機構承辦
        友術服務處理要點第十八點有關「有經驗與信譽」之標
        準為何，依卷附行政院主計處九十三年十一月四日函覆
        內容可知，從七十二年制訂至八十一年底，行政院並無
        頒布其他認定準則供各機關參酌（見本院卷（二）第一
        五四頁），已如前述。
    ２、雖然被告戊○○於偵查時曾稱：據我所知前省議員董榮
        芳（已歿）曾就「東西向快速公路彰濱臺中縣--彰濱快
        官段工程」之規劃設計推薦某特定工程工程顧問公司，
        要問隊長即被告辛○○較清楚云云（見八十五年度偵字
        第二一０一一號卷第二二頁），然而，被告戊○○該項
        供述，既未言明省議員董榮芳向伊關說，僅「聽聞」有
        推薦某工程顧問公司，至於向何人推薦，如何推薦，推
        薦哪一家公司，均未言明，而被告辛○○否認有此種「
        聽聞」，卷內又無何積極證據足資證明省議員董榮芳係
        推薦國光公司，進而要求被告丁○○、戊○○、辛○○
        故意為違背規定而令國光公司得標之事實，實難以該聽
        聞被告供述，作為對被告不利之認定。
    ３、又國豐公司為子○○之子鍾東佑所開設，該公司的確有
        借標給國光公司之行為，業據證人鍾東佑證述明確；又
        ，子○○向太安公司、新紀公司借標，亦有證人劉平容
        、陳志文、郭肇良、廖瑞祥之證言可證，足徵本件確係
        國光公司向國豐公司、太安公司、新紀公司借標參與評
        選，然，縱係國光公司之職員有冒其他三家公司之名義
        做提出服務建議書（有製作權，無偽造私文書之問題）
        ，或代表該三家公司參與簡報評選會議，然而，非得僅
        以此項事實去推知被告丁○○、辛○○、戊○○必定知
        情。蓋召開評審會時，評審委員僅就服務建議書作書面
        審查，無需核對資料之內容，審查時均會注意廠商的組
        織、人員、資歷等，並無任何一項標準是具有關鍵性地
        位，且每一個評審委員均是獨立評審，並未與其他評審
        交換意見，更不會受到承辦單位的影響，本件評審時，
        參與之評審委員並未發現陪標之情事，有參與該評審之
        證人壬○○（原審九十年五月十六日訊問筆錄，原審卷
        （四）第二二八頁以下）、蘇憲民（原審九十年九月十
        日審判筆錄，原審卷（五）第三五頁以下）、莊湧龍（
        原審九十一年一月十一日審判筆錄，原審卷（五）第一
        一四頁以下）、郭鵬飛（原審九十一年四月三日審判筆
        錄，原審卷（五）第一三七頁以下）之證言可證由此足
        徵，本件評選過程一切合法，尚無承辦人員勾結圖利之
        事。
    ４、爰是，公訴人以遭變更之行政命令先推論被告未依法行
        之，已屬無稽；復以被告戊○○不詳聽聞供述，以及有
        三家公司陪標之事實，率予推論被告丑○○、丁○○、
        戊○○、辛○○有共同圖利之事實，舉證責任尚有未足
        。
六、關於公訴人指訴被告己○○、辛○○、丑○○涉犯共同圖利
　　罪部分：
（一）公訴人認被告己○○、辛○○、丑○○犯共同圖利罪無非
　　　係以：
    １、辛○○、己○○對於選定不具「具有經驗及信譽」之國
        光公司、泰安公司、太安公司為參與評審廠商乙事，坦
        認不諱。
    ２、太安公司、泰安公司均係由子○○所覓之陪標廠商，且
        該二公司均係子○○委由不詳之人製作，並由丑○○郵
        寄送往住都局等情，業據丑○○坦認不諱等為其主要論
        據。
（二）訊據被告己○○、辛○○、丑○○均堅詞否認有何共同圖
      利之犯行，被告己○○辯稱：廠商有經驗是指做工程的經
　　　驗，信譽沒有特定的標準，八十年間國光有相當的規模，
  　　所要經辦的項目，國光都有這方面營業項目，且國光有做
    　過住都局的工程，伊是住都局道中隊，隊中本就有做過工
      程的名冊，伊從名冊中找山，並問過同仁，找出七、八家
      ，再與蔡福壽討論後，再找隊長辛○○，最後找出國光、
      國豐、太安，呈報給台北批示，台北將「國豐」逕改成「
      泰安」，後續是台北在作業，服務建議書後來郵寄到台中
      ，台北要我們研簽後寄回台北承辦，建議書由同仁看過後
      ，伊會整同仁的建議做評審表，結論是國光較佳，後呈台
      北處理，伊均未跟其它人員有所接觸，作業完成依照規定
      ，也非僅根據伊個人意見評選出來等語。被告辛○○則辯
      稱：本案是承辦人被告己○○與伊及第一分隊長蔡福壽共
      同討論出太安、國光、國豐三家公司，被告己○○簽報總
      局後，總局逕改以太安、國光、泰安等公司為函邀對象，
      並不知太安、泰安公司係陪標廠商等語；被告丑○○則辯
      稱：資料的內容伊都不知情，有時是子○○拿資料叫伊拿
      給小姐打字，其他都不太清楚等語。
（三）經查：
    １、公訴人始終誤解被告未依「公開廣徵」原則係刻意迴避
        法令圖利國光公司，故均認被告對該情坦認不諱，惟對
        此前已述及該「公開廣徵」之原則並不適用，茲不贅述
        。
    ２、再者，是否該太安、泰安公司「無經驗和信譽」，公訴
        人對此亦未詳予指明，而「經驗和信譽」之認定，行政
        機並無製定任何辦法或行政命令，應供執行單位遵循，
        亦有前開主計處函可稽，而該項認定，本係公務員依法
        執行職務所得裁量之範圍，倘有違法之裁量，自應指明
        「何公司無法承作該共同管溝建設與管理系統示範規劃
        計劃」之原因。本案被告己○○供稱伊本找到七、八家
        公司之資料，與被告辛○○及證人蔡福壽討論後，簽報
        逕改以太安、國光、泰安公司，此有住都局函在卷可稽
        ，足徵，倘被告己○○、辛○○、丑○○勾串，被告己○○、辛○○函邀對象即無遭住都局更改之理，足徵公
        訴人所指述尚與事實有所未合。
    ３、而公訴人一再以國光公司找尋廠商陪標，作為被告間犯
        共同圖利罪之推論，然而，證人莊湧龍於原審到庭經公
        訴人詰問時證稱：（問：以快官段工程，總金額是二百
        億，設計費是一億八千萬元，依你的意見，一家公司的
        資本額太低或成立的時間太短，是否適合做此工程？）
        這不是我們的審查範圍，我們只是就符合標準的幾家公
        司作比較性的評比，我們是就服務建議書的內容作評量
        的等語（見原審九十一年元月十一日審判筆錄），顯見
        評選的重點應係放在服務建議書之內容上。且廠商借牌
        以圍標方式取得工程，係違反公平交易法第二十四條之
        問題，尚未構成刑責，雖該項行為係參與採購及營繕工
        程之廠商行之有年之惡劣風氣，惟該行徑並不等同廠商
        與辦理採購及營繕工程之人員有勾結，自應有其他證據
        認定之，惟本部分公訴人指訴，尚無何積極證據足資證
        明被告己○○、辛○○、丑○○及子○○如何共同圖利
        之事實，公訴人之指訴，即非可採。
七、此外，本院復查無其他積極證據證明被告有何公訴人所指訴
    之共同圖利、共同偽造文書之犯行，因不能證明被告犯罪，
    揆諸前開說明，自應為被告均無罪之諭知。
八、原審因認被告等罪證不足，而為被告等無罪之諭知，核無違
    誤，檢察官上訴意旨除持前詞上訴外，復謂對於重要證人子
    ○○、乙○○未予調查云云，惟查以，子○○、乙○○現已
    潛逃出境，現無法傳訊到庭，且公訴人對此相關的證人於偵
    訊時並未予以調查，其舉證責任實有其未盡之處，本院除依
    職權調查外，僅能依公訴人舉證之內容及卷內所存證據加以
    判斷被告有無犯罪，詳查結果認原審判決尚無違誤，上訴並
    無理由，應予駁回。
據上論斷，應依刑事訴訟法第三百六十八條，判決如主文。
本案經檢察官曾忠己到庭執行職務。
中　　華　　民　　國　　94　　年　　1 　　月  25  　　日
                  刑事第四庭  審判長法  官  許增男
                                    法  官  謝靜恒
                                    法  官  周煙平
以上正本證明與原本無異。
檢察官如不服本判決，應於收受送達後十日內向本院提出上訴書
狀，其未敘述上訴之理由者並得於提起上訴後十日內向本院補提
理由書（均須按他造當事人之人數附繕本）。
                                    書記官   蕭麗珍
中　　華　　民　　國　　94　　年　 　2　  月    3     日
